臺灣高等法院臺南分院刑事判決
上　訴　人　臺灣臺南地方法院檢察署檢察官
上　訴　人
即　被　告　癸○○
指定辯護人　本院公設辯護人　丑○○
被　　　告　壬○○
選任辯護人　林瑑琛　律師
被　　　告　戊○○
選任辯護人　陳昆和　律師
　　　　　　陳昆明　律師
　　　　　　李家鳳　律師
被　　　告　己○○
選任辯護人　黃瑩　律師
　　　　　　陳昆和　律師
被　　　告　庚○○
選任辯護人　陳昆和　律師
　　　　　　黃瑩　律師
被　　　告　子○○
選任辯護人　陳昆和　律師
　　　　　　黃瑩　律師
被　　　告　乙○○
選任辯護人　徐美玉　律師
　　　　　　黃溫信　律師
　　　　　　黃紹文　律師
被　　　告　甲○○
選任辯護人　陳昆和　律師
　　　　　　黃瑩　律師
被　　　告　辛○○
選任辯護人　林樹根　律師
　　　　　　洪茂松　律師
被　　　告　丙○○
選任辯護人　陳昆和　律師
　　　　　　黃瑩　律師
被　　　告　丁○○
上列上訴人等因被告違反貪污治罪條例等案件，不服臺灣臺南地
方法院91年度訴字第1055號中華民國93年4月30日第一審判決（
起訴案號：臺灣臺南地方法院檢察署90年度偵字第12322、第146
43、91年度偵字第612號），提起上訴，本院判決如下：
    主  文
上訴駁回。
    事  實
一、癸○○於民國（下同）86年間，當選台南縣西港鄉補選鄉長
    ，於87年3月1日，再當選連任鄉長，負責綜理該鄉業務，為
    依據法令從事公務之人員。癸○○當選第二任鄉長後，因負
    債累累，明知總工程款在新台幣（下同）五百萬元以下之工
    程發包，依當時有效「機關營繕工程及購置定製變賣財物稽
    察條例」第 6條及「台灣省各機關營繕工程投標須知」第16
    條之規定，五百萬元以下之採購金額得由機關首長授權經辦
    單位，取二家以上估價單，進行比價或議價辦理之。嗣於88
    年5月27日政府採購法施行後，凡採購金額達該法第13條第1
    項所規定「公告金額」者，必須公告並採公開招標方式辦理
    ，而依行政院公共工程委員會函示，所謂「公告金額」，自
    88年5月27日起至88年12月31日，為二百萬元；自89年1月1
    日起迄，則訂為一百萬元。竟基於經辦公用工程收取回扣之
    概括犯意，指示該鄉公所秘書壬○○（自87年2月間至88 年
    2月止）、戊○○（自88年2月間至90年4月30日止），將該
    鄉公所自87年3月1日起至88年5月26日止，五百萬元之下、
    自88年5月27日起至88年12月31日，二百萬元以下、自89年1
    月1日起至90年4月30日止，一百萬元以下，依規定必須確實
    辦理比價、議價等程序，且必須通知相關廠商進行公開競標
    、競價之工程，通知庚○○（原名陳政嘉、勝弘土木包工業
    及政嘉營造有限公司實際負責人）、甲○○（東瑩營造有限
    公司實際負責人）、丙○○（得業土木包工業負責人）、辛○○（統勝營造有限公司負責人）、丁○○（信強營造有限
    公司負責人）等特定廠商及另外二家或三家陪標廠商前來參
    與如附表所示工程之競標、競價，而順利分別標得如附表一
    所示之工程，再由癸○○分別向丙○○、庚○○、甲○○、
    辛○○、丁○○等廠商，收取如附表一所示工程款百分之十
    五或百分之十之金額作為回扣，或抵償癸○○所積欠之債務
    ，共一千五百九十七萬二千九百三十元。
二、癸○○另利用鄉長掌握人事升遷任免之職權，基於對此職務
    上之行為，收受賄賂之概括之犯意，連續向周素貞、謝潘阿
    桃、施和順、歐敏傑等人索賄共二百八十萬元。詳情如下：
（一）於87年間起，周素貞擔任西港鄉公所兵役課課員。於88年
      12月間，該鄉公所有一社會課課長之職缺，尚未補實。周
      素貞具有擔任課長之資格，遂透過其大伯向癸○○舉荐，
      希望獲得派任該職缺之機會。癸○○竟提出索賄30萬元之
      要求，作為派其擔任該職務之對價。周素貞遂於88年12月
      間，經由其大伯將三十萬元交予癸○○，癸○○即於89年
      2月3日調派周素貞擔任該所社會課課長。
（二）於89年4月之前，癸○○陸續積欠謝潘阿桃達一百萬元，
      無力償還。謝潘阿桃遂透過丙○○向癸○○要求安排進入
      鄉公所內工作，並以其欠款一百萬元作為賄款抵償。後西
      港鄉公所清潔隊有一職缺，癸○○遂於89年4月1日安排謝
      潘阿桃至進入清潔隊工作，作為償還該一百萬元債務之代
      價。
（三）於89年6月間，王素錦擔任該鄉公所社會課課員時，癸○○曾向其調借三十萬元。於90年4月間，（周素貞已調任
      行政課課長）社會課課長謝天石提早退休，社會課課長出
      缺，癸○○與王素錦達成將其調升為社會課課長，以抵償
      該三十萬元債務之合意，癸○○遂於90年4月16日調升王
      素錦為社會課課長。
（四）於87年12月間，施和順進入西港鄉公所擔任臨時工。於90
      年元月間，該鄉公所清潔隊有正式駕駛編制之職缺，施和
      順乃透過西港鄉代表會主席洪華峰向癸○○提納為正式駕
      駛職務之要求，癸○○竟借機索賄50萬元。之後，洪華峰
      代施和順先交付現金五十萬元給癸○○，施和順即於90年
      2月8日受僱擔任西港鄉公所清潔隊正式駕駛之職務。
（五）於89年初，歐敏傑之妻歐王秀戀透過高瑞貞向癸○○要求
      進入西港鄉公所工作，癸○○竟索賄四十萬元，歐王秀戀
      即交付四十萬之賄款給癸○○。於90年2月間，癸○○只
      安排歐敏傑為西港鄉公所農業課單時單工，歐王秀戀乃找
      癸○○理論，癸○○藉機再度索賄三十萬元。於90年4月
      間，毆王秀戀依約交給賄款三十萬元給癸○○後，癸○○
      始隨即於90年4月13日，調任歐敏傑為西港鄉公所清潔隊
      編制員工。
三、案經法務部調查局台南縣調查站移送台灣台南地方法院檢察
    署檢察官偵查起訴。
    理  由
甲：有罪部分：
壹、於上訴人即被告癸○○所犯經辦公用工程收取回扣罪部分：
一、右揭事實業據被告癸○○於調查站詢問、檢察官偵訊時、原
    審審理中均坦承不諱，（於本院準備程序中亦認罪，其上訴
    請求從輕量刑），其供述為：
（一）於調查站時供稱：「我是在87年3月1日當選連任後才開始
      向廠商收取工程回扣，我都以工程得標價十五％核計向承
      包商收受工程回扣。」、「我曾收過工程回扣者有丙○○
      ，乙○○、陳政嘉，丘燕童、辛○○、己○○人，其中己○○、丙○○、丘燕童（應為甲○○）因事先我有向他們
      借款約五十萬至二百萬元不等，該等承攬工程後我即主動
      扣除十五％的回扣抵債。…辛○○大部分承攬縣議員所爭
      取之工程，我只收他十％的回扣，但並非縣議員爭取之工
      程我仍收十五％，但這些回扣因我事先向他買土地欠他二
      百多萬元，而由回扣中直接扣抵。」、「西港鄉公所發包
      之工程回扣不是全數由我收受，代表會主席洪華峰、副主
      席林新財、代表郭永華、蔡麗鳳、辛○○及營西村村長等
      人，他們自己爭取之工程均由他們指定承攬並從中收取回
      扣，其中洪華峰、林新財、蔡麗鳳、蔡水性等人之部分得
      標廠商是我的債權人，因不可能支付回扣，所以他們應收
      之百分之十五回扣是由我自掏腰包墊付。」、「若係郭永
      華自己爭取的工程，該李姓包商之十五％工程回扣全數由
      郭永華收取，…再由郭永華自留五％，並將十％轉交給我
      。」等語。
（二）於偵訊時供稱：「我自第二任當選鄉長後開始收取回扣，
      有的工程收工程款百分之十五，也有百分之十，但有工程
      也沒有收。」、「丙○○我是有向他收取百分之十五回扣
      。」、「陳政嘉（庚○○）回扣是我收的，有一部分是戊○○收來給我的。辛○○是承攬縣議員所爭取的工程，所
      以我收他十％。」、「甲○○有拿回扣給我，次數忘了，
      大約一、二百萬元，乙○○是胡秘書拿的，丁○○有直接
      拿給我，拿幾十萬元，庚○○也有拿幾十萬元，子○○我
      有向他借二十萬元，辛○○有拿回扣給我，也有借錢，其
      他的我全部都有向他們借錢，然後再從工程回扣扣除。」
      等語。
（三）於原審審理時供稱：「我陸續向丙○○借多少錢，正確數
      目已不清楚，他們知道我沒有錢，先給我，之後再從工程
      扣掉。他拿現金的部分事先拿幾十萬元給我，再從十五％
      的回扣扣掉。」、「庚○○是經過代表會副主席林新財介
      紹，我只知道他的外號叫「阿嘉」，我有向他收回扣。」
      、「甲○○是向他借錢，有開票給他，我是向他借錢，工
      程給他，才向他拿票回來，我的票很多在外面，都是有的
      沒有將票拿回來還我。」、「子○○我是向他借二十萬元
      ，這二十萬元不是回扣，我沒有向他收回扣。因為他做的
      很少。」、「己○○是我堂哥的朋友，他從開始就沒有拿
      回扣，他不是我告訴調查員，但是調查員就把他寫下去。
      」、「（檢察起訴這些人，有何人沒有拿回扣？）子○○
      、己○○。」、「檢察官起訴書收取回扣部分，除了己○○、子○○部分，都實在。」、「我印象中有拿現金給我
      的除庚○○外，還有辛○○，丙○○，甲○○，有拿回扣
      的人，幾乎這兩種都有。」、「在庭的被告，子○○、己○○，我沒有收回扣。己○○是我堂哥介紹的，我不可能
      跟他拿回扣，他以什麼方式投標，也不清楚。」、「是否
      須給回扣，秘書會跟我講，看這個工程誰引進的，或交情
      如何。」、「在壬○○之前我們作業很正常，沒有勾結。
      」、「（為何第一任期內，己○○得標的金額很接近底價
      ？）我所講的是發包作業正常，沒有勾結。」等語。
（四）依被告癸○○上開所述，可知其自87年3月1日當選連任後
      ，始對西港鄉公所發包之限制性發包工程收取如附表一所
      示之回扣，若未有特殊關係或未給付回扣者，幾乎不會指
      定其來承包此等工程。亦可知西港鄉公所公開招標之工程
      及非本案共同被告經營之公司所承包者（如附表二編號六
      九「東雄營造」，誤列為甲○○所承包之工程），或於87
      年3月1日之前及90年4月30日戊○○卸任後該鄉公所限制
      性發包之工程，癸○○均未收受回扣（如附表二編號三至
      十四，編號三四至六八）。而公訴人有將此等工程亦列入
      癸○○有收受回扣之犯罪事實附表內，即無所憑，自應予
      以剔除。另癸○○亦有供出縣議員蔡秋蘭及代表會主席洪
      華峰等民意代表參與，惟因公訴人並未起訴及均未指出渠
      等有與癸○○有共同收受回扣之證據，自難認渠等亦有收
      取回扣而與癸○○有共犯關係。被告壬○○及戊○○亦同
      ，詳後述。
二、證人即被告癸○○之私人秘書黃純嬌於調查站中供稱：「我
    在88年底即離職，我目前仍記得收過款項的廠商東瑩營造有
    限公司之甲○○、辛○○、丙○○，及禾勤營造公司之己○○等人」等語。於訊時供稱：「（據妳所知癸○○有向何人
    收取過回扣款項？）我有記憶的是東瑩營造、禾勤營造、甲○○、己○○、丙○○、辛○○等人，都是癸○○指示我到
    約定的時、地告訴我廠商名稱，收受金額都是數十萬元不等
    。」等語。於原審審理時證稱：「癸○○會吩咐我和誰借錢
    ，如果有匯到戶頭，那筆錢應如何處理，他不會說來源，只
    會交待我說錢應如何用。」、「丙○○有來抱怨說癸○○收
    了錢，但工程沒有給他。」、「我是應該有聽過廠商他們說
    癸○○的支票退票要用工程來抵，我在那邊泡茶，應該有聽
    過。」等語。又查公訴人係認定黃純嬌僅是癸○○之私人會
    計，對癸○○金錢來源本無從置喙，黃純嬌認其所收之款項
    係癸○○借貸所得，與常情尚不相悖，有台灣台南地方法院
    檢察署91年度偵字第612號不起訴處分書在卷可按。可證者
    僅為於黃純嬌擔任癸○○私人會計時，前揭廠商給付款項給
    黃純嬌時，係屬借貸關係，並非有一借貸關係者，即均有給
    付回扣（否則檢察官即應論黃純嬌與癸○○有共犯關係），
    與嗣後丙○○及其他某些借款給癸○○之廠商確有以其承包
    工程之回扣抵債之情。
三、被告丙○○於偵訊時供稱：「我先後付給癸○○約數十萬元
    ，詳細數目要結算後才知道，而我記得88年間我私下和癸○○談條件，他表示回扣要事先排隊才能拿到工程，所以我在
    88年間我準備了七十萬元交給黃純嬌（癸○○私人會計），
    但是工程只有一部分給我。」等語。於原審91年11月15日訊
    問時對公訴人起訴其所承包西港鄉公所之工程，被告癸○○
    均有對其收取工程款百分之十五之回扣亦均不否認，另供稱
    ：「（你在癸○○任內所標得工程有無回扣？）在他任內，
    我得標的工程，他幾乎在我工程款領到，就向我借錢。」、
    「（是否從得標價扣除十五％？）是，他是這樣說，但我沒
    有和他算，他和我的帳很亂。」等語。可知被告丙○○所述
    之情與被告癸○○、黃純嬌前揭供述之情相符。足證丙○○
    於附表一所示其所承包之工程，確有給付工程得標價百分之
    十五給被告癸○○以抵扣欠款及被告癸○○於其第二任鄉長
    任內，確有須給付回扣始能標得西港鄉公所工程之情。丙○○雖於嗣後原審審理時翻異前詞，顯不足採。
四、癸○○於調查站中供稱：「有些工程我在發包前即許諾給特
    定廠商，並即向該廠商按十五％先行收取回扣…」、「我有
    收取回扣之廠商，我均會事先將我指定之特定安排得標廠商
    交待秘書戊○○，由戊○○再設法補足發包程序，至於戊○○是如何勾結廠商圍標以及洩漏底價之過程我並不清楚…」
    等語。又秘書戊○○於偵訊中供稱：「我都是依照鄉長指示
    的廠商，叫總務李佳玲通知特定廠商來投標。」等語。另李
    佳玲於原審法院證稱：「我辦總務，負責發包事務和辦公事
    務，官舍管理，西港鄉公所工程發包作業癸○○沒有在過問
    ，都是秘書在處理，由他寫那幾家廠商來承辦，我會發文通
    知那些廠商，就是由那幾家廠商得標，限制性招標沒有在公
    告欄公告。」等語。依上所述，可知無論是何人決定陪標廠
    商，如附表一、二中所示之西港鄉公所之限制性招標工程，
    該得標之廠商之所以能得標絕非憑自己之本事，而係事先經
    由鄉長癸○○或秘書之指示，始會通知其來領標，且幾乎從
    未有未通知之廠商即自行前來競標者。
五、被告戊○○供稱：「押標金是底價扣掉設計費、空污費、工
    程管理費之後的十分之一。」等語；又行政院公共工程委員
    會88年5月17日（88）工程企字第8806853號令頒布押標金暨
    其他擔保作業辦法第9條規定：「押標金之額，得為一定金
    額或標價之一定比率，由機關於招標文件中擇一定之。前項
    一定金額，以不逾預算或預估額之百分之十為原則；一定比
    率，以不逾標價之百分之十為原則。」，有行政院公共工程
    委員會92年3月31日工程字企第00000000000號函附卷可稽。
    據此，可知西港鄉公所工程之押標金之額度，係以預算金額
    或預估採購總額百分之十為原則。又被告己○○供稱：「押
    標金大概是工程的十分之一，這都是限制性招標。」等語；
    被告子○○供稱：「底價是押標金算，大概都是十分之一。
    」等語；被告庚○○供稱：「因為限制性招標大概，押標金
    都是總工程款的十分之一，我算裡面的數量在裡面斟酌就知
    道了。」等語；被告乙○○供稱：「我是從押標金換算回去
    就知道到底價，底價是押標金的十分之一。」等語；被告邱
    燕雄供稱：「我們是依押標金的十倍來算底價。」等語；辛○○稱：「如果一百萬出來，大概都剩九十多萬元，預算是
    公開。」等語；被告丁○○供稱：「通知單有押標金，是以
    押標金的金額下去估算。」等語。又被告癸○○於原審中亦
    供稱：「沒有洩漏底標的問題，但是他們都會算，有時與底
    標相同，他們不知道怎麼算的，真的厲害。」等語。依上所
    述，可知承辦人員根本無須洩漏工程底價，前來投標之廠商
    均知悉工程之底價大約為何。從而，本案被告庚○○、甲○○等人能精確的算出底價大約為何，即不足為奇。問題不是
    出在底價是否洩漏，因洩漏也沒有關係，而是出在會不會有
    人以低價來搶標。因為得標價幾乎均達工程核定底價百分九
    十五以上，只要前來競標之廠商，投標價格低於工程底價百
    分之九十五以下，即可輕易標得該工程。但其他廠商根本不
    會為之，反而會故意抬高標價，以讓鄉長屬意之廠商得順利
    以高價得標。故不得以廠商所標得工程之金額接近底價，即
    認鄉長癸○○或秘書戊○○、壬○○有洩漏工程底價給庚○○、甲○○等廠商，而有製作不實之比價紀錄之行為。此外
    ，如曾參與西港鄉公所工程承包之足耕土木包工業負責人吳
    俊昇於調查站中所述：「我與癸○○同屬西港鄉郭派，所以
    癸○○指定我承攬西港鄉工程不同於其他廠商。」、「鄉長
    癸○○雖然每一件工程均會指定二至三家廠商參與比價，但
    渠通常有屬意特定廠商來承攬，同業間也有此認知，不願意
    破壞此項行規。非屬意之廠商也會禮讓，參與比價時不會將
    投標價寫得太低，所以癸○○屬意之特定廠商通常可以順利
    承攬。我與得業土木包工業同時受指定參與比價，多數已經
    屬丙○○所有之得業土木包工業承攬，同時丙○○也會在投
    標前向我協商，希望禮讓由他得標。」等語，正是對此類工
    程投標過程及廠商之所以會高價得標所作之最佳詮釋。
六、依上所述，庚○○、甲○○、辛○○、丁○○等廠商既均可
    輕易的算出工程底價，且幾乎均以接近底價百分之九十五以
    上之金額，標得西港鄉工程之工程，問題不是出在底價之洩
    漏，而是在於被告癸○○或秘書指定前來陪標之廠商，或其
    他未通知之廠商會不會以低價來搶標。茲本院認定渠等確有
    給付工程回扣之理由，分別敘述如下：
（一）訊之被告庚○○雖否認有給付回扣給被告癸○○之行為。
      惟查：
      庚○○所經營之勝弘土木包工業及政嘉營造有限公司（
        以其妻廖春燕名義登記）承攬西港鄉公所如附表一所示
        其所標得之工程，其一同競標之廠商有統勝營造、志光
        土木、得業土木、東瑩營造本案共同被告所經營之廠商
        。依前所述，渠等均可輕易算出底價為何，卻仍讓庚○○均以高達底價百分之九十五以上之高價標得如附表一
        所示之工程，若非其他廠商知悉該件工程已內定交由庚○○承做，故意禮讓。否則得標價只要低於底價百分之
        九十五，即可輕易得標，豈有不為之理？
      於附表一所示庚○○所標得之工程中，有九件工程投標
        廠商之一為寶山土木包工業。依寶山土木包工業之負責
        人王明欽於調查站時供稱：「我並無寫該九件工程的投
        標資料，亦未支付任何押標金款項，我只是將寶山土木
        的牌照借給陳勝雄、庚○○父子。」等語；清河土木包
        工業之負責人許清河於調查站中亦有同樣之供述。另從
        附表一所示政嘉營造標得之工程，癸○○亦有指定同為
        庚○○所經營之勝弘土木包工業前來投標。可知被告癸○○通知庚○○前來競標時，其他陪標廠商均有刻意安
        排。
      依上所述，庚○○所標得之工程，其他廠商既係癸○○
        刻意安排，而癸○○當時經濟狀況已惡化，若非與其關
        係密切，則應正如其所述，須給付工程款之百分之十五
        作為回扣，始會通知其前來競標。茲庚○○既未與癸○○關係密切，則其前揭否認之詞即不足採信，而應與前
        述丙○○之情形相同。即如癸○○前揭所述，其確有給
        付工程得標價百分之十五之回扣。
（二）訊之被告甲○○雖否認有讓癸○○自其所承包工程款中扣
      抵百分之十五之回扣之情事，供稱：「我沒有拿回扣給他
      ，他是向我借錢。」云云。惟查：
      甲○○所經營之東盛土木包工業、東展電業工程行及東
        瑩營造有限公司（其弟丘燕童為負責人）承攬西港鄉公
        所如附表一所示其所標得之工程，其一同競標之廠商有
        統勝營造、志光土木、勝弘土木、得業土木、禾勤營造
        、東瑩營造等本案共同被告所經營之廠商。依前所述，
        渠等均可輕易算出底價為何，卻仍讓甲○○均以高達底
        價百分之九四點八九以上之高價標得如附表所示之工程
        ，此情顯又與前庚○○之情相同。另甲○○其他如附表
        一所示其標得西港鄉公所採「公開招標」之工程，其得
        標價均為核定底價百分之七十以下，亦可得知前來競標
        之廠商是否為陪標廠商之差異。
      附表所示甲○○所得標之工程中有十三件工程之投標廠
        商之一為華光土木包工業，依華光土木包工業負責人林
        正義於調查站時供述：「我沒有參與西港鄉公所發包的
        工程，甲○○借用我的牌照參與陪標，所以押標金當然
        由他們付。」等語。可知甲○○之所以得標，係因被告
        癸○○刻意安排陪標廠商。
      依前述黃純嬌（被告癸○○之私人秘書）之證詞，及甲○○所經營之東瑩營造公司、東宸建設事業有限公司及
        東展電業工程行，自86年9月25日至87年5月20日止，共
        匯一千二百五十三萬元至西港鄉農會帳號000000
        0號黃純嬌之帳戶內，業據甲○○於調查站供述在卷，
        並有黃純嬌上開帳戶附卷可按，核與被告癸○○所述之
        以回扣扣抵欠款之情相符。亦可知癸○○確有以甲○○
        所承包工程款之百分之十五抵扣對甲○○之欠款。
      依上所述，足證甲○○否認被告癸○○未曾抵扣如附表
        一所示其所承包工程款百分之十五之回扣之詞不足採信
        ，被告癸○○前揭所述，自可信為真實。
（三）訊之被告辛○○雖否認有讓癸○○自其所承包工程款中扣
      抵百分之十之回扣之情事，供稱：「他如果要抵欠款，應
      該在84年就讓我做，但我從88年才開始做，我在87年1月
      告他刑事，他拿我的土地去借錢。」云云。惟查：
      辛○○係以其所經營之華一土木包工業、統勝營造有限
        公司承攬如附表一所示西港鄉公所之工程，其一同競標
        之廠商得業土木、志光土木等本案共同被告所經營之廠
        商，與前所述理由相同，其他廠商僅係陪標而已。又從
        統勝營造標得之工程，癸○○竟會指定辛○○所經營之
        另一家廠商華一土木包工業來承包，亦可得知是癸○○
        之刻意安排。
      於附表一所示辛○○得標之工程中有十二件工程之陪標
        標廠商為大雄營造公司，依大雄營造公司之負責人洪瑞
        芳於調查站時供稱：「在88年及89年間曾將我經營的大
        雄營造公司牌照借給辛○○使用，我沒有該十二件工程
        的投標資料，亦未支付任何押標金款項，我只是將大雄
        營造的牌照借給辛○○。」等語。可知辛○○之所以可
        以標得工程，係癸○○刻意安排陪標廠商。
      依黃純嬌上開所述辛○○確有收過辛○○給付癸○○之
        款項。
      依上所述，可知辛○○否認之詞不足採信，其確有同意
        癸○○以工程款之百分之十回扣來抵其債務，癸○○前
        揭所述自可信為真實。
（四）訊之被告丁○○雖否認癸○○有用工程回扣百分之十抵銷
      其欠款之情事。惟查：丁○○於調查站供稱：「我以良宇
      土木包工業及信強營造有限公司承攬西港鄉公所工程，88
      年3、4月間，我親自到鄉長癸○○家希望承攬西港鄉公所
      工程，癸○○表示按行情每件工程必須送百分之十五回扣
      ，但我表示不符合成本。黃某表示我可以先做看看，所以
      我乃提供良宇土木包工業、原吉土木包工業供其指定廠商
      ．．．」、「我承攬工程沒有多久，約在89年7月之前，
      癸○○即借機向我借錢．．．，經我催討只兌領前面兩張
      共三十五萬元。」等語。又如附表一所示丁○○所標得之
      工程，其競標之廠商有原吉土木及良宇土木，為其所提供
      之廠商，且均以高達底價百分之九七點三八以上之高價標
      得如附表所示之工程，可知此陪標廠商顯係被告癸○○刻
      意安排。依上所述，足證丁○○否認之詞不足採，被告癸○○既有依其與丁○○之約定指定工程給丁○○，其依約
      自丁○○所承包工程款中之百分之十抵銷其欠款自可認定
      。
七、綜上所述，足證被告癸○○確有收取丙○○、庚○○、丘燕
    童、辛○○、丁○○所承包如附表一所示西港鄉公所工程之
    回扣。事證明確，被告癸○○此部分之犯行足堪認定。
貳、關於被告癸○○所犯對於職務上之行為，收受賄賂罪部分：
    訊之被告癸○○對於右揭利用鄉長人事升遷任免之權，連續
    向周素貞、謝潘阿桃、王素錦、施和順、歐敏傑索賄共二百
    八十萬元之情事，於本院審理時、原審時、偵訊時及調查站
    詢問時均坦承不諱，核與證人周素貞、謝潘阿桃、歐王秀戀
    、施和順證述屬實，並有台南縣西港鄉公所之人事函稿影本
    四紙、西港鄉公所僱用通知書影本一紙、人事管理員洪文啟
    之簽影本一紙、台南縣西港鄉公所便箋二紙、西港鄉公所派
    免令影本二紙附卷可稽。事證明確，被告癸○○此部分之犯
    行亦足認定。
參、被告癸○○為台南縣西港鄉鄉長，負責綜理該鄉業務，為依
    據法令從事公務之人，其收取工程回扣之行為，係犯貪污治
    罪條例第四條第一項第三款之經辦公用工程收取回扣罪；其
    收取賄賂，以任免人事之行為，係犯貪污治罪條例第五條第
    一項第三款之對於職務上之行為收受賄賂罪。被告先後多次
    上開犯行，時間緊接，所犯基本構成要件相同之罪，顯均係
    基於概括犯意反覆為之，均為連續犯，各應依刑法第五十六
    條之規定以一罪論，除法定本刑無期徒刑部分不得加重外，
    其餘刑度均加重其刑。查被告所犯上開二罪，犯意各別、構
    成要件亦殊，應分論併罰，辯護人認二罪為連續犯，尚有誤
    解。被告雖於偵查中自白，但未繳交全部所得財物，尚不得
    依貪污治罪條例第八條第二項前段之規定減輕其刑。
肆、綜上所述，原審判決因認被告犯行事證明確，適用貪污治罪
    條例第四條第一項第三款、第五條第一項第三款、第十條第
    一項、第二項、第十七條、刑法第十一條前段、第五十六條
    、第三十七條第二項、第五十一條第五款、第八款、第九款
    之規定，並審酌被告癸○○身為西港鄉鄉長，不知奉公守法
    ，為鄉民謀福，以為表率，卻圖己利，藉人事升遷及辦理公
    用工程之職權，從中收取賄款及回扣。其所收取之回扣及賄
    款，可計者各高達一千五百九十七萬二千九百三十元及二百
    八十萬元，除違背鄉民所託外，更敗壞政風。惟其犯後已坦
    承犯行（雖有供出其共犯結構，惟其檢舉林新財、洪華峰部
    分業據檢察官於94年8月31日不起訴處分，有台灣台南地方
    法院檢察署94年9月20日南檢朝行94偵8269字第56704號函附
    本院卷第二宗第186頁可稽，其餘因公訴人未予偵辦或無積
    極證據證明，無法據而認定被告癸○○與其所供出之人有共
    犯結構之關係），顯有悔意等一切情狀，各量處經辦公用工
    程，收取回扣部分，處有期徒刑拾壹年，褫奪公權陸年，所
    得新台幣壹仟伍佰玖拾柒萬貳仟玖佰參拾元，應予追繳沒收
    ，如全部或一部無法追繳時，以其財產抵償之。又對於職務
    上之行為，收受賄賂部分，處有期徒刑柒年陸月，褫奪公權
    參年，所得新台幣貳佰捌拾萬元，應予追繳沒收，如全部或
    一部無法追繳時，以其財產抵償之。有期徒刑部分併定其應
    執行之刑為有期徒刑拾捌年，褫奪公權部分僅就其最長之期
    間陸年執行之。被告癸○○犯罪所得之財物各為一千五百九
    十七萬二千九百三十與二百八十萬元，合計為一千八百七十
    七萬二千九百三十元，均應依貪污治罪條例第十條第一項、
    第二項之規定，予以追繳沒收，如全部或一部無法追繳，應
    以其財產抵償之。並就下列伍部分不另為無罪諭知，原審判
    決認事用法均無不合，量刑亦稱妥適，被告上訴意旨謂量刑
    過重，及公訴人指摘原判決不當，均無可取，為無理由，應
    予駁回。
伍、關於不另為無罪諭知部分：
一、公訴意旨另以：癸○○明知總工程款五百萬元以下之工程發
    包，依規定必需確實辦理比價、議價等程序，且必須通知相
    關廠商進行公開競標、競價，竟基於收取回扣意圖為自己或
    第三人不法利益之概括犯意，連續將該公所發包五百萬元以
    下工程，事先指定由特定包商被告己○○、庚○○、甲○○
    、丙○○、子○○、辛○○、丁○○、乙○○等人分別直接
    承攬，且為求前揭己○○等人能在無競價或無競標下以接近
    底價承攬牟取更高利潤，乃與前揭包商己○○謀議，由前揭
    包商己○○等人互相借牌或借用其他包商牌照參與投標，由
    壬○○、戊○○製作不實之比價紀錄並違背職務洩漏底價，
    將此國防以外應秘密之消息洩漏予己○○等人，使己○○等
    人能以接近底價之投標價進行投標，而順利以接近底價標得
    如西港鄉公所工程承作而牟得不法高利。因認被告癸○○另
    涉有刑法第132條第1項之洩漏國防以外之秘密罪、第213 條
    之公務員明知不實而登載罪之罪嫌，亦有向己○○、子○○
    、乙○○三人之工程回扣（其三人所承包之工程如附表二所
    示）云云。經查：
二、依前揭理由壹、五所述，承辦人員根本無須洩漏工程底價，
    前來投標之廠商均知悉工程之底價大約為何。問題不是出在
    底價是否洩漏，因洩漏也沒有關係，而是出在會不會有人低
    價搶標。因為得標價幾乎均達工程核定底價百分九十五以上
    ，只要前來競標之廠商，投標價於工程底價百分之九十五以
    下，即可輕易標得該工程。但其他廠商根本不會為之，反而
    會故意抬高標價，以讓鄉長屬意之廠商得順利以高價得標。
    故不得以己○○等人所標得工程之金額接近底價，即認被告
    癸○○有洩漏工程底價給己○○等人，而有製作不實之比價
    紀錄之行為。
三、於公訴人起訴被告癸○○收取被告子○○、己○○所承包工
    程回扣部分（如附表二編號一、二及編號十五至三三所示）
    ：訊之被告癸○○於原審審理時堅決否認有收取己○○、子
    ○○之回扣，辯稱：己○○及子○○沒有拿回扣給我等語。
    查：被告癸○○雖於調查站詢問時供稱其確有向己○○借錢
    ，但不是用回扣抵，而採秘書收受再轉交云云。惟查：
（一）被告癸○○於原審歷次審理時均供稱：「子○○我是向他
      借二十萬元，這二十萬元不是回扣，我沒有向他收回扣。
      因為他做的很少。」、「己○○是我堂哥的朋友，他從開
      始就沒有拿回扣，他不是我告訴調查員，但是調查員就把
      他寫下去。」、「我在調查站時有問調查員跟己○○是否
      有恩怨，為何一定要將他寫下去。」、「（檢察官起訴這
      些人，有何人沒有拿回扣？）子○○、己○○。」、「檢
      察官起訴書收取回扣部分，除了己○○、子○○部分，都
      實在。」、「我印象中有拿現金給我的除庚○○外，還有
      辛○○，丙○○，甲○○，有拿回扣的人，幾乎這兩種都
      有。」、「在庭的被告，子○○、己○○，我沒有收回扣
      。己○○是我堂哥介紹的，我不可能跟他拿回扣，他以什
      麼方式投標，也不清楚。」、「是否須給回扣，秘書會跟
      我講，看這個工程誰引進的，或交情如何。」、「在壬○○之前我們作業很正常，沒有勾結。」、「（為何第一任
      期內，己○○得標的金額很接近底價？）我所講的是發包
      作業正常，沒有勾結。」等語。於偵訊時供稱：「子○○
      我是有向他借押標金二十萬元使用，但事後我有還他錢。
      」、「己○○是借貸，借一百萬，向子○○借二十萬元，
      己○○沒有拿回扣給我，．．．子○○沒有拿回扣給我。
      」等語。可知癸○○於偵訊中及原審審理時於此部分之供
      述均前後相符，其甚至從未曾供稱子○○曾經給付回扣之
      語。
（二）子○○於調查站時供述：「我在承攬該件二百餘萬元之工
      程時，有押標金二十餘萬元，鄉長癸○○得知我要去領取
      該押標金時，即透過陳平原轉達說他正需要二十萬元週轉
      ，要我借給他，當日我至西港鄉公所領取押標金之支票，
      隨即至西港鄉農會兌領二十萬餘元之支票，並將其中二十
      萬元交予癸○○所指定來拿錢之小姐帶走。」等語。又陳
      平原於原審審理時證稱：「我只介紹子○○與癸○○認識
      。有一次癸○○向我借錢，但我沒有。後來說子○○有一
      筆工程保證金二十萬元要向他借，我說叫他自己和他聯絡
      。後來子○○二十萬借給癸○○。」、「我陪子○○去癸○○家好幾趟，他也有答應要還，但到底有沒有還，我不
      清楚。」等語。可知癸○○是於子○○欲領取押金時向子
      ○○借此二十萬元，該二十萬元並非回扣，核與癸○○前
      揭所述之情相符。
（三）黃純嬌雖證稱曾收過己○○給付給癸○○之款項。惟查：
      依前所述，黃純嬌之供述僅得證明癸○○與己○○有金錢
      往來而已，並非依其供述即可證明己○○所給付者為回扣
      ，自不得以黃純嬌所述之詞，即認定被告癸○○有收取己○○之回扣。另西港鄉公所秘書壬○○及戊○○均否認有
      轉交己○○所給付之回扣給癸○○之情，亦無法證明己○○確有給付回扣給癸○○。
四、關於公訴人起訴被告癸○○收受乙○○所承包工程回扣部分
    （如附表二編號七十至八四所示）：訊之被告癸○○於偵訊
    時及調查站詢問時均供稱乙○○是秘書戊○○所引進，乙○○百分之十五的回扣全部由戊○○收受，以抵銷其對戊○○
    之欠款等語。於原審審理時另供稱：「我不認識乙○○，他
    是戊○○介紹的，詳細過程要問戊○○。」等語。經查：乙○○於原審審理時、偵訊及調查局詢問均自始至終否認有送
    過回扣給戊○○或癸○○。可知癸○○並未與乙○○接觸，
    乙○○並未有給付工程回扣給癸○○之舉。且依後所述並無
    證據證明乙○○確有給付工程之百分之十五之回扣給戊○○
    ，以抵銷癸○○對戊○○之欠款。故難認被告癸○○有收取
    乙○○所承包之工程回扣。
五、綜上所述，既查無被告癸○○有洩漏機密及登載不實之行為
    ，亦查無癸○○有收取己○○、子○○、乙○○三人回扣之
    行為，自不得認被告涉有該二罪及認有收取己○○、子○○
    、乙○○三人回扣之行為。惟公訴人認此部分與被告前揭論
    罪科刑部分，有方法結果之牽連關係或為連續犯關係，均屬
    裁判上一罪，爰不另為無罪之諭知，併此敘明。
陸、被告癸○○經合法傳喚，無正當理由不到庭，爰不待其陳述
    逕行判決。
乙、無罪部分：
壹、公訴意旨另以：被告壬○○係自87年2月間至88年2月止，擔
    任西港鄉公所秘書，被告戊○○係自88年2月間至90年4月止
    ，接任西港鄉公所秘書，二人負責佐理鄉長業務，均為依據
    法令從事公務之人員。壬○○、戊○○分別與癸○○共同基
    於收取回扣之概括犯意聯絡，明知總工程款五百萬元以下之
    工程發包，依規定必須確實辦理比價、議價等程序，且必須
    通知相關廠商進行公開競標、競價。竟基於收取回扣意圖為
    自己或第三人不法利益之概括犯意，連續將該公所公發包五
    百萬元以下工程，事先指定由特定包商即被告己○○、被告
    庚○○、被告甲○○、被告丙○○、被告子○○、被告辛○○、被告丁○○、被告乙○○（志光土木包工業負責人）等
    人分別直接承攬，且為求前揭己○○等人能在無競價或無競
    標下以接近底價承攬牟取更高利潤，乃與前揭包商己○○謀
    議，由前揭包商己○○等人互相借牌或借用其他包商牌照參
    與投標，由壬○○、戊○○製作不實之比價紀錄並違背職務
    洩漏底價，將此國防以外應秘密之消息洩漏予己○○等人，
    使己○○等人能以接近底價之投標價進行投標，而順利以接
    近底價標得如西港鄉公所工程承作而牟得不法高利，癸○○
    、壬○○、戊○○等再收受己○○等人所交付之工程款百分
    之十五之回扣或抵償向己○○等人積欠之債務，共計三千零
    一十五萬三千八百八十五元，壬○○從中分得約二百五十五
    萬五千二百元（如附表三所示）。
    另癸○○因積欠秘書戊○○債務四百萬元，黃某乃同意由戊○○指定乙○○以同樣手法承攬該公所工程，並由戊○○向
    乙○○收取回扣一百五十六萬九千四百五十元用以抵償債務
    。因認被告壬○○、戊○○涉有貪污治罪條例第4條第1項第
    3款之辦公用工程收取回扣罪、刑法第132條第1項之洩漏國
    防以外機密罪、第213條公務員明知不實而登載罪之罪嫌云
    云。認被告庚○○、己○○、子○○、甲○○、丙○○、辛○○、乙○○、丁○○涉有貪污罪條例第11條第1項之對於
    公務員關於違背職務之行為交付賄賂罪之罪嫌云云。
貳、於被告壬○○及戊○○部分：
一、按犯罪事實應依證據認定之，無證據不得推定其犯罪事實；
    又不能證明被告犯罪者，應諭知無罪之判決；被告或共犯之
    自白，不得作為有罪判決之唯一證據，仍應調查其他必要之
    證據，以察其是否與事實相符。刑事訴訟法第154條第2項、
    第301條第1項、第156條分別定有明文。又犯罪事實之認定
    ，應憑真實之證據，倘證據是否真實尚欠明確，自難以擬制
    推測之方法，為其判斷之基礎；而認定犯罪事實之證據係指
    足以認定被告確有犯罪行為之積極證據而言，該項證據自須
    適合於被告犯罪事實之認定，始得採為斷罪資料，苟積極證
    據不足為不利於被告事實之認定時，即應為有利於被告之認
    定，更不必有何有利之證據，最高法院著有53年臺上字第65
    6號、29年上字第3105號判例、30年上字第816號判例。且刑
    事訴訟上證明之資料，無論其為直接或間接證據，均須達於
    通常一般之人均不致有所懷疑，而得確信其為真實之程度，
    始得據為有罪之認定，若其關於被告是否犯罪之證明未能達
    此程度，而有合理懷疑之存在，致使無從形成有罪之確信，
    根據「罪證有疑，利於被告」之證據法則，即不得遽為不利
    被告之認定，亦有最高法院76年度臺上字第4986號判例可稽
    。再者，事實審法院對於證據之取捨，依法雖有自由判斷之
    權，然積極證據不足證明犯罪事實時，被告之抗辯或反證縱
    屬虛偽，仍不能以此資為積極證據應予採信之理由（最高法
    院30年上字第482號判例意旨參照），故被告否認犯罪事實
    所持之辯解縱使不能成立，如無積極證據足以證明其犯罪行
    為，自不能以推測或擬制之方法以為裁判之基礎，亦即被告
    並無自證無罪之義務，此乃無罪推定之原則。
二、查公訴人認被告壬○○有收取工程回扣之情事，無非係以癸○○之指述，西港鄉公所歷年來工程得標價有九成八以上以
    接近底標得標等為其論據。認被告戊○○有收取工程回扣之
    情事，除係以癸○○之指述與西港鄉公所歷年來工程得標價
    有九成八以上以接近底標得標外，另以丙○○於調查站時供
    稱：「我付七十萬元回扣後，西港鄉的工程由戊○○負責，
    而戊○○有指定工程給我做，共曾向我收了二十八萬元回扣
    ，是戊○○事先打電話叫我準備回扣。我準備好現金後再到
    鄉公所支付給戊○○。」等語為論據。
三、訊之被告壬○○及戊○○，均堅決否認有收取回扣之行為，
    並分別辯稱：
    (一)被告壬○○辯稱：「我任職時還有政府採購法，依規定五
      百萬以下的工程可以指定廠商來比價，有請示鄉長找那幾
      家比價，鄉長指示後通知總務來比價，我有告訴總務要依
      法辦理，我沒有洩漏底價，我沒有拿過工程回扣款給他，
      我還跟鄉長說工程回扣款不要拿，會出事。鄉長說他不會
      拿，他只是向廠商借錢。」、「我沒有收回扣，廠商交付
      現金給癸○○是否為回扣我不清楚，但是我問包商時，包
      商表示鄉長跟他借的款項。」、「廠商都是鄉長癸○○指
      定，再指示我代簽文決行。」等語。
    (二)被告戊○○辯稱：「在我擔任西港鄉公所秘書前，癸○○
      即曾向我借五十萬元，之後擔任秘書，他又陸續向我調借
      現金，累計借款最高達四百萬元，但在89年10月間經我與
      癸○○核對欠款金額時，當時我是認為癸○○尚欠我二百
      五十萬元，兩人發生爭執。後來又因得知癸○○向我好友
      歐敏傑收受四十萬元人事紅包，並與多人發生財務糾紛，
      因此我就辭去職務。」、「西港鄉公所發包作業，通常由
      建設課工程使用單位在取得經費來源後，由總務李佳玲辦
      理簽出相關發包作業簽呈，除公開招標之工程必須上網公
      告採行公開競標決標外，其若屬於限制性招標工程，一般
      均採指定比價方式進行，通常都是由我在李佳玲的簽呈上
      直接批示指定由特定二或三家廠商（二十萬元以下二家）
      進行投標作業。其工程底價亦由我核定，且所有開標作業
      大都由我主持。」、「那個工程指定那些廠商參與投標競
      價，都是癸○○決定後口頭指示要我代簽的，而工程底價
      我是以核定工程預算去除尾數核定，通常是預算金額九十
      八、九十九％。」、「我沒有事先洩漏底價給廠商。」、
      「乙○○之父親為安定鄉代會秘書江憲仁，與我是同鄉，
      對我很照顧，乙○○確實是我向癸○○推薦，其指定組合
      是癸○○指示，並沒有百分之十五工程回扣作為抵扣四百
      萬元債務之情事，一百五十萬元是癸○○以現金陸續還我
      ，不是從乙○○回扣扣除的。」、「我沒有從得標廠商透
      過我轉送時中扣留十萬元以下之尾數。」等語。
四、關於被告壬○○、戊○○所涉刑法第131第1項、第213條罪
    嫌部分：經查：依前揭理由－甲壹、五所述，承辦人員根本
    無須洩漏工程底價，前來投標之廠商均知悉工程之底價大約
    為何。問題不是出在底價是否洩漏，洩漏也沒有關係，是出
    在會不會有人低價搶標。因為得標價幾乎均達工程核定底價
    百分之九十五以上，只要前來競標之廠商，投標價低於工程
    底價百分之九十五以下，即可輕易標得該工程。但其他廠商
    根本不會為之，反而會故意抬高標價，以讓鄉長屬意之廠商
    得順利以高價得標。故不得以己○○等人所標得工程之金額
    接近底價，即認被告壬○○與戊○○有洩漏工程底價給己○○等人，而有製作不實之比價紀錄之行為。
五、關於公訴意旨認被告壬○○、戊○○涉有貪污治罪條例第4
    條第1項第3款之辦公用工程收取回扣罪部分：經查：
（一）西港鄉公所之負責發包事務之代理科員李佳玲證稱：「我
      自87年4月進入西港鄉公所擔任代理總務到90年11月16日
      ，在我任職內工程發包鄉長不過問，均由秘書壬○○、戊○○、翁銘徽等人負責，而一般採指定比價方式時，由秘
      書在我的簽呈上直接批示指定三家或三家廠商進行投標作
      業。秘書批示廠商後，我再依指示通知被指定廠商來領標
      。」等語。又癸○○供稱：「謝正治代理秘書十個月，再
      來是壬○○、戊○○、翁銘徽。」、「在壬○○之前，我
      們作業都很正常，沒有官商勾結。」等語。故上開李佳玲
      所證之詞，可證明者僅為西港公所工程發包事宜均係由秘
      書負責，不只是壬○○與戊○○，連壬○○就任前之代理
      秘書謝正治及戊○○卸任後之秘書翁銘徽均係如此。又前
      揭四任秘書在任時，西港鄉公所所有之限制性招標工程，
      廠商前來競標之結果，前後任秘書間並無差異。此從附卷
      所示87年2月之前及90年4月30日之後，壬○○、戊○○未
      任職時，西港鄉公所限制性招標工程之投標結果可得而知
      。是李佳玲上開證詞，並無法證明被告壬○○、戊○○係
      收受廠商之回扣，始會有此結果。此外，因該四任秘書在
      任時，西港鄉公所限制性招標工程之競標結果無差異，實
      難認該等工程，秘書均未經由鄉長之同意，即可隻手遮天
      ，私自決定競標之廠商。況李佳玲亦無法得知鄉長是如何
      交待秘書處理。故李佳玲前揭證詞，反而可證明前後任秘
      書應均是得到鄉長之指示，始會批示前來競標之廠商。
（二）被告丙○○於原審審理時供稱：「在他（指癸○○）任內
      ，我標得的工程，他幾乎在我工程款領到，他就向我借錢
      。本來也沒有在說回扣，後來陸陸續續向我借好幾百萬元
      ，後來換秘書戊○○當秘書，我工程就沒有再做了，但他
      欠我的錢我會去要，後來他又向我借七十萬元，他沒有辦
      法還，他才叫戊○○和我聯絡，叫我準備標一項工程，我
      有去標且標到，是垃圾場的擋土牆，約八十幾萬元。戊○○沒有辦法向我拿錢，因為他欠我的錢沒有還清，因為他
      還有錢讓我扣，所以起訴書有說戊○○向我收二十八萬元
      回扣，這是不實在的。」、「（你標到的工程，黃嘉凎有
      無從工程款扣掉一定的比例抵他的債？）有，因為要向他
      要也要不到。」、「（問是否從得標價扣十五％？）他是
      這樣說，但我沒有和他算，他和我的帳很混亂。」、「（
      偵查中你陳述戊○○有向你收二十八萬元的回扣，可否詳
      述？）那是調查站的人員自己算的，我後來算一算，我的
      工程換算也確實差不多二十八萬。我不可能再給戊○○，
      因為癸○○還欠我很多。」、「（檢察官問當時為何跟檢
      察官這樣講？）當時我是說我承攬的工程有多少，若以百
      分之十五計算是二十八萬。」等語。又被告癸○○於調查
      站時供稱：「其中己○○、丙○○、丘燕童因我事先有向
      他們借款約五十萬至二百萬元不等，等該承攬工程後我即
      主動扣除十五％回扣抵債。」、「丙○○因我陸續有向他
      調借現金，經丙○○找我商量，並約定承攬工程之回扣十
      五％，均直接由原先借款慢慢抵扣。丘燕童及辛○○兩人
      ，我亦先借錢，再指定工程給他們做，回扣從借款中扣除
      。」等語。依上所述，可知被告癸○○自丙○○所承包工
      程款中扣除百分之十五的回扣，尚不足抵銷債務，丙○○
      又如何可能再拿百分之五的回扣給戊○○？是丙○○於偵
      查中上開曾付二十八萬元之回扣給戊○○之供述，顯違經
      驗法則，自不足為憑，且除其於偵查中之供述外，並無證
      據證明其確有給付二十八萬元之回扣給戊○○。此外，癸○○供稱秘書壬○○、戊○○均從中收取工程款五％之回
      扣，若癸○○供述屬實，丙○○亦應曾給付回扣給壬○○
      ，惟丙○○從未曾有此供述。是癸○○之片面供述，自不
      足為憑
（三）癸○○於偵查中供稱：「戊○○我有欠他四百萬元，所以
      我同意他找乙○○來承包工程，而回扣五％由戊○○自己
      收，供抵償我欠他的債務，而之後他的四百萬債務就沒向
      我要。」云云。可知癸○○並未自乙○○之處收到任何工
      程回扣，乙○○是否有給付工程回扣，為其與戊○○間之
      關係。惟查：乙○○均供稱：「我是自己去找癸○○而獲
      得承攬該工程，我沒有送回扣給癸○○，也沒有送給戊○○。」等語。並無證據證明乙○○確有給付回扣給戊○○
      。又被告戊○○如有向乙○○收取工程款百分之十五之回
      扣，只有其二人知悉。不得因癸○○未收到乙○○所給付
      之回扣，即認戊○○就有收取，此乃癸○○個人之認知，
      並無證據可以證明確有產生此種結果。且戊○○既稱與乙○○之父對其很照顧，依癸○○前揭所述，因己○○係其
      堂兄之友人，所以其不會收取己○○回扣之相同邏輯推論
      ，戊○○亦有可能感念乙○○父親之照顧，而不會向乙○○收取任何回扣。故尚無法僅憑癸○○片面指述，且無任
      何積極據證明，即認被告戊○○有向乙○○收取回扣。
（四）查甲○○、辛○○均供稱未曾給付工程回扣壬○○及戊○○。又因癸○○均有積欠其債務，所以癸○○係用工程款
      回扣來抵銷對甲○○、辛○○之債務，已如前揭理由壹、
      六、（二）、（三）所述。茲癸○○既係用工程回扣來抵
      銷對甲○○、辛○○之債務，且尚無法全部清償，甲○○
      、辛○○豈會再給付工程款百分之五之回扣給壬○○或戊○○。是除非有更積極之證據足以證明甲○○、辛○○確
      有再另行給付工程款百分之五之回扣給壬○○及戊○○，
      即難僅憑癸○○片面指述，即認被告壬○○、戊○○有收
      取甲○○及辛○○所給付之回扣。茲公訴人既未舉證證明
      ，卷內亦無此證據，自難認被告壬○○及戊○○有收取甲○○及辛○○所給付之回扣。
（五）癸○○供稱庚○○所承攬工程之十五％的回扣皆由我親自
      收取，部分由秘書戊○○收取後再全數轉交給我，業據其
      於偵訊及調查站時供述在卷。是依癸○○上開所述，庚○○給付之回扣，係將工程款百分之十五全部交給癸○○，
      並未有戊○○從中收取百分之五回扣之情。茲癸○○再指
      稱戊○○有向庚○○收有百分之五的回扣，則前後矛盾。
      且與前述之情相同，庚○○亦否認曾給付回扣給戊○○，
      並無證據證明庚○○確有給付回扣給戊○○，亦難僅憑癸○○之片面供述，即認戊○○有收取庚○○給付之回扣。
（六）己○○、子○○並未給付工程回扣給癸○○，已如前揭理
      由甲伍、三所述。故被告壬○○、戊○○自無取收取其二
      人所給付回扣之行為。
六、至原審檢察官上訴理由係以：「本件被告癸○○於偵、審中
    一再供述，在其任內由被告壬○○、戊○○任職秘書之期間
    ，係由壬○○、戊○○經手部分工程回扣之事。雖然被告壬○○、戊○○矢口否認其事，惟被告壬○○、戊○○與當時
    之鄉長即被告癸○○交情匪淺，且有金錢往來之關係，需要
    以違背職務來收取大筆金錢，作為經營其他私人事業之用，
    應絕非僅有被告癸○○有此需求而已，故被告癸○○之證詞
    實有相當之可信度，要難僅因當時被告癸○○分別與秘書即
    被告壬○○、戊○○等合作無間，未能預留充分之證據證明
    秘書事實上亦參與其事，即全盤否認被告癸○○之證詞，且
    地方政府機關之秘書代理首長綜理業務，並充分配合首長之
    指示，甚至作為首長之策士，原屬常態，故原審輕忽被告癸○○供述之背景因素，遽予採信被告壬○○、戊○○之辯詞
    ，認被告壬○○、戊○○並無與被告癸○○共同收取回扣之
    情事，要非妥當。且被告丁○○等人為求能爭取到西港鄉發
    包之工程，願意以交付回扣或扣抵債務之方式，來交換被告
    癸○○、壬○○、戊○○指定承包工程之權力，此種行為何
    異於行賄？惟原審失察此一變相之行賄方式，僅以被告丁○○等包商係交付回扣，非貪污治罪條例所規範處罰之行為態
    樣，而判決被告丁○○等人無罪，其論述顯有欠周延。」。
    因認原判決認事用法尚嫌未洽。惟按：
　(一)鄉公所採限制性招標之工程，應指定那三家廠商領取標單之
    權限，僅在鄉長癸○○。沒有鄉長之指令，任何人無權決定
    指定那幾家廠商來領標。上訴意旨指鄉長癸○○以外，祕書
    戊○○、壬○○亦有指定承包工程之權力乙節，顯然與事實
    不符。
　(二)本件同案被告癸○○自民國86年6月間起因補選當選而擔任
    西港鄉鄉長，當時鄉公所祕書由總務蔡鴻璋兼任。而自民國
    86年6月間起，有關西港鄉公所採限制性招標之小型工程招
    標作業，由鄉長指定廠商領取標單及發包、開標作業，乃至
    工程投標、開標、得標價格之情形，在經過祕書壬○○（任
    期87年2月至88年2月）、戊○○（任期88年3月至90年4月）
    及戊○○90年4月離職之後，繼任祕書翁銘徽擔任祕書之90
    年4月起至同年10月之間，前後四年四個月期間均無變化。
    業經擔任87年4月至90年11月總務兼辦工程發包作業之李佳
    玲於原審到庭供述甚詳，並有起訴書所附西港鄉公所招標工
    程明細表足稽。足證癸○○與前後四任祕書間之業務互動，
    尚難指出有何不同。從而鄉長癸○○所稱：祕書戊○○、壬○○有參與其招標工程收回扣之事之說詞，其真實性，至屬
    可疑。
　(三)何況，戊○○於88年3月接替壬○○擔任西港鄉公所祕書時
    ，癸○○早已積欠廠商款項無法償還，而自行以各廠商得標
    承包工程款之一定比例指為回扣款用來抵銷自己所欠廠商之
    欠款。其所為祇須癸○○本身以其自稱之「黑箱子」作業就
    可達到目的，而無須祕書之參與。癸○○指祕書戊○○曾幫
    他收取廠商回扣云云乙節，顯非事實。其實祇須癸○○自己
    作帳扣抵，而顯然無須祕書代勞收取回扣之必要。
　(四)又公訴人上訴理由指：壬○○、戊○○需要以違背職務來收
    取大筆金錢，作為經營其他私人事業之用，公訴人並未舉證
    證明，純屬臆測之詞，自不足取。
　(五)按犯罪事實應依證據認定之，無證據不得認定犯罪事實。刑
    事訴訟法第154條第2項定有明文。又檢察官就被告犯罪事實
    ，應負舉證責任，並指出證明方法，同法第一百六十一條第
    一項亦有明定。因此，本件癸○○之供詞既然矛盾不足採，
    公訴人自不得以臆測之詞，指被告應有金錢之需求，而以：
    「要難僅因當時被告癸○○分別與秘書即被告壬○○、戊○○等合作無間，未能預留充分之證據證明秘書事實上亦參與
    其事，即全盤否認被告癸○○之證詞。」之理由，得免負舉
    證責任，而臆測被告壬○○、戊○○有犯罪事實。
　(六)又原審檢察官上訴書指：「地方政府機關之祕書代理首長綜
    理業務，並充分配合首長之指示，甚至作為首長之策士，原
    屬常態。」乙節，在一般正常之情形下於公務上分層負責之
    業務上，固然如此。但，如果鄉長、祕書之間並不協調，甚
    至各懷鬼胎時，則正好相反。本件鄉長癸○○先前之祕書壬○○係在未經預告之情形下被解任。戊○○則是知悉癸○○
    向支持其當選之好友收取轉任之酬金時，不恥共事之下，而
    自動辭職。在在不僅足證癸○○之作風及理念與常人有異，
    而且亦可證明壬○○、戊○○之理念與癸○○根本不同。若
    無其他積極證據證明，自難以：「地方政府機關之祕書代理
    首長綜理業務，並充分配合首長之指示，甚至作為首長之策
    士，原屬常態。」等由，即推測秘書當然配合癸○○作違法
    之勾當，幫癸○○收取工程回扣。
七、綜上所述，可知被告壬○○、戊○○所辯之詞，尚足採信。
    此外，復查無其他積極證據足以證明被告壬○○、戊○○有
    公訴人起訴犯罪事實之行為，揆之前揭意旨，自應認壬○○
    、戊○○之罪嫌不足，原審經審理後，以查無積極之事證足
    資證明被告壬○○、戊○○有前揭犯行，因予諭知被告壬○○、戊○○無罪之判決核無不合。檢察官上訴仍執前詞指摘
    原判決不當為無理由，應予駁回。
參、關於被告庚○○、己○○、子○○、乙○○、甲○○、辛○○、丙○○、丁○○無罪部分：
一、按共犯在學理上，有任意共犯與必要共犯之分，前者指一般
    原得由一人單獨完成犯罪而由二人以上共同實施者，當然有
    刑法總則共犯之適用，後者指須有二人以上參與實施始能成
    立之犯罪而言。必要共犯，尚可分為二人以上朝同一目標共
    同參與犯罪實施之「聚合犯」，及二個或二個以上之行為人
    ，彼此相互對立之意思經合致而成立犯罪之「對向犯」，「
    對向犯」因行為者各有其目的，各就其行為負責，彼此間無
    所謂犯意之聯絡，當然無適用刑法第28條共同正犯之餘地。
    又貪污治罪條例第六條第一項第四款之圖利罪，係屬身分犯
    ，以依據法令從事公務之人員為犯罪主體，無此身分者，依
    同條例第三條之規定，固亦得成立本罪之共同正犯，然必無
    此身分者與有此身分者，並非互相對立之「對向犯」，而係
    彼此有犯意聯絡及行為分擔，朝同一目的，共同對於有此身
    分者所主管或監督之事務，直接或間接圖得該有此身分者本
    人或圖得其他第三人不法之利益，始足當之；若該有此身分
    者所圖利之對象，即係該無此身分者，則二人係居於彼此相
    互對立之對向關係，行為縱有合致，並使該無此身分者因而
    得不法之利益，但二人之行為既各有其目的，分別就各該行
    為負責，彼此間無所謂犯意聯絡與行為分擔，除另有處罰該
    無此身分者之他項罪名外，尚難以上開圖利罪之共同正犯論
    處（最高法院九十年度台上字第六○四號參照）。再按貪污
    治罪條例上就「收受賄賂、收取回扣、圖利」各罪，各分別
    規定於各相關之條文，其犯罪構成要件與刑罰輕重，均有不
    同，不容混淆。查所謂「回扣」與「賄賂」，均屬對公務員
    不法原因給付，但兩者含義，尚有不同。前者係指公務員就
    應付建築材料費或工程款，向對方要約，提取一定比例或扣
    取其中一部分，圖為自己不法之所有而言。至後者則係對公
    務員之職務行為或違背職務行為，所給付具有一定對價關係
    之金錢可以金錢計算財物之不法報酬而言（分別有最高法院
    九十一年度台上字第一０四八號、第四五三二號、第六二五
    七號、九十年度台上字第五四六三號判決可參）。
二、本件公訴人係認被告庚○○、己○○、子○○、乙○○、甲○○、辛○○、丙○○、丁○○，均涉有違背職務交付賄賂
    罪。惟查：並無法證據證明被告己○○、子○○有交付回扣
    給癸○○及被告乙○○有交付回扣給戊○○，已如前述。且
    揆諸前揭意旨，「回扣」與「賄賂」其含義不同，且「交付
    回扣者」與「收受回扣之依據法令事從公務之人」間為「對
    向犯」，無共同正犯之適用。再者，貪污治罪條例對「對向
    犯」性質之罪，處罰無此身分之人之規定僅第十一條第一項
    規定有處罰對於第二條人員，關於違背之行為，行求、期約
    或交付賄賂或其他不正利益之規定（對第四條第一項第五款
    之行為），並無處罰無此身分之人「對於依據法令從事公務
    之人，關於經辦公用工程，交付回扣」（對第四條第一項第
    三款之行為）之明文。查：公訴人係起訴被告庚○○等人交
    付回扣給癸○○及戊○○、壬○○之事實，而涉有同條例第
    十一條第一項之罪嫌。惟該條、項所「對向」之罪，應為公
    務員犯同條例第四條第一項第五款之「違背職務收受賄賂罪
    」，而非被告癸○○所犯之同條例第四條第一項第三款之「
    經辦公用工程收取回扣罪」。茲被告癸○○所犯既係犯同條
    例第四條第一項第三款之「經辦公用工程收取回扣罪」，而
    非同條、項第五款之「違背職務收受賄賂罪」，故其相對向
    關係之被告庚○○等人即不得論以同條例第十一條第一項之
    「違背職務交付賄賂罪」。再者，對於被告庚○○等人所為
    「對於依據法令從事公務之人，經辦公用工程交付回扣」之
    行為，貪污治罪條例並無處罰之明文，此外公訴人亦未曾舉
    證證明被告己○○等人對被告癸○○、戊○○及壬○○違背
    職務之行為，有交付賄賂之犯行。原審經審理後，以查無其
    他積極證據，因予諭知被告庚○○、己○○、子○○、乙○○、甲○○、辛○○、丙○○、丁○○無罪之判決，核無不
    合，按「回扣」與「賄賂」其含義不同，已詳如前述，公訴
    人仍以交付回扣或以扣抵債務之方式給付回扣，此種行為何
    異於行賄等情，指摘原判採證不當，為無理由，應予駁回。
肆、被告丁○○經合法傳喚，無正當理由不到庭，爰不待其陳述
    逕行判決。
丙、檢察官上訴意旨又認被告等所為有違反政府採購法第87條第
    4項之規定云云。查政府採購法第87條第4項之規定「意圖影
    響決標價格或獲取不當利益，而以契約、協議或其他方式之
    合意，使廠商不為投標或不為價格之競爭者，處六個月以上
    五年以下有期徒刑，得併科新臺幣一百萬元以下罰金。」，
    然起訴事實係為：「被告等為求前揭己○○等人能在無競價
    或無競標下以接近底價承攬牟取更高利潤，乃與前揭包商己○○謀議，由前揭包商己○○等人互相『借牌或借用』其他
    包商牌照參與投標」，並非政府採購法第87條第4項所謂「
    以契約、協議或其他方式之合意，使廠商不為投標或不為價
    格之競爭者」，故公訴人認被告等係違反政府採購法第87
    條第4項之規定，顯有誤解。而同條於91年2月6日修法時新
    增第5項之規定「意圖影響採購結果或獲取不當利益，而『
    借用他人名義或證件投標』者，處三年以下有期徒刑，得併
    科新臺幣一百萬元以下罰金。容許他人借用本人名義或證件
    參加投標者，亦同。」，然本案發生之時點應為87年2月間
    起至89年4月間止，故被告等人行為時，並無政府採購法第
    87條第5項之規定，依刑法第一條罪刑法定主義，被告等人
    之行為，應無政府採購法第87條第5項之適用，殆無疑義，
    公訴人此部分上訴亦無理由，應予駁回，併此敘明。
據上論結，應依刑事訴訟法第368條，判決如主文。
本案經檢察官羅清溪到庭執行職務。
中　　華　　民　　國　　94　　年　　11　　月　　3 　　日
                  刑事第三庭    審判長法　官  陳義仲
                                      法　官  楊子莊
                                      法　官  宋明蒼
以上正本證明與原本無異。
如不服本判決，應於收受本判決後十日內向本院提出上訴書狀。
其未敘述上訴理由者並得於提起上訴後十日內向本院補提理由書
狀（均須按他造當事人之人數附繕本）「切勿逕送上級法院」。
                                      書記官  尤乃玉
中　　華　　民　　國　　94　　年　　11　　月　　3 　　日
附錄本案論罪科刑法條全文：
貪污治罪條例第四條第一項第三款：
有下列行為之一者，處無期徒刑或十年以上有期徒刑，得併科新
台幣一億元以下罰金：
第三款：建築或經辦公用工程或購辦公用器材、物品，浮報價額
        、數量、收取回扣或有其他舞弊情事者。
貪污治罪條例第五條第一項第三款：
有下列行為之一者，處七年以上有期徒刑，得併科新台幣六千萬
元以下罰金：三對於職務上之行為，要求、期約或收受賄賂或其
他不正利益者。
